【裁判字號】    89,訴,401
【裁判日期】    901016
【裁判案由】    偽造文書
【裁判全文】
臺灣士林地方法院刑事判決                          八十九年度訴字第四一號
    公  訴  人  臺灣士林地方法院檢察署檢察官
    被      告  乙○○
                周奇杉
                李汶哲
右列被告因偽造文書等案件，經檢察官提起公訴（八十九年度偵字第三Ｏ七Ｏ號），
本院判決如左：
    主  文
乙○○連續行使偽造私文書，足以生損害於公眾及他人，處有期徒刑玖月，緩刑參年
。
在贈與稅申報書上偽造之「甲○○」署押肆枚、在贈與契約書上偽造之「甲○○」署
押肆枚、在股票領回委託書上偽造之「甲○○」署押貳枚及在存券領回申請書上偽造
之「甲○○」署押參拾枚均沒收。
    事  實
一、乙○○與甲○○係夫妻關係，惟近年來因感情不睦，乙○○竟基於意圖為自己不
    法所有行使偽造私文書之概括犯意，先於民國八十八年十月三十日，利用保管甲○○印章之機會，未經甲○○之允許或授權，偽造甲○○之署押及盜用其之印章
    ，蓋在贈與稅申報書及贈與契約書上，用以偽造甲○○贈與台灣化學纖維股份有
    限公司、聯華電子股份有限公司、致福電子股份有限公司、旺宏電子股份有限公
    司、順德工業股份有限公司、敬鵬工業股份有限公司、華南商業銀行股份有限公
    司、中華信託開發股份有限公司、國泰人壽股份有限公司、中國國際商業銀行股
    份有限公司之股票，予乙○○之不實贈與稅申報書及贈與契約書等私文書各一份
    ，持向財政部台灣省北區國稅局瑞芳稽徵所行使，致使財政部台灣省北區國稅局
    瑞芳稽徵所承辦該項業務之公務員，據以核發不實之贈與稅不計入贈與總額證明
    書，乙○○於取得前開贈與稅不計入贈與總額證明書後，再於八十八年十一月二
    日，賡續前揭偽造私文書之概括犯意，未經甲○○之允許或授權，偽造甲○○之
    署押及盜用其印章，蓋在存券領回申請書及股票領回委託書上，持向金鼎證券股
    份有限公司（下稱金鼎公司）行使，領取附表一所示之股票，使金鼎公司人員陷
    於錯誤，而交付附表一所示之股票，足生損害於甲○○、金鼎公司及稅捐稽徵機
    關對於稅籍管理之正確性。乙○○賡續前揭偽造私文書之概括犯意，復於八十八
    年十一月二十三日，未經甲○○之允許或授權，偽造甲○○之署押及盜用其印章
    ，蓋在贈與稅申報書及贈與契約書上，用以偽造甲○○贈與台南紡織纖維股份有
    限公司、中國化學股份有限公司、力捷電腦股份有限公司、長谷建設股份有限公
    司、大榮貨運股份有限公司、彰化商業銀行股份有限公司、台灣工礦股份有限公
    司、聯昌電子股份有限公司之股票，予乙○○之不實贈與稅申報書及贈與契約書
    等私文書各一份，持向財政部台灣省北區國稅局瑞芳稽徵所行使，致使財政部台
    灣省北區國稅局瑞芳稽徵所承辦該項業務之公務員，據以核發不實之贈與稅不計
    入贈與總額證明書，乙○○於取得前開贈與稅不計入贈與總額證明書後，再於八
    十八年十一月十五日，未經甲○○之允許或授權，偽造甲○○之署押及盜用其印
    章，蓋在存券領回申請書及股票領回委託書上，持向金鼎公司行使，領取附表二
    所示之股票，使金鼎公司人員陷於錯誤，而交付附表二所示之股票，足生損害於
    甲○○、金鼎公司及稅捐稽徵機關對於稅籍管理之正確性。
二、案經被害人甲○○告訴台灣士林地方法院檢察署檢察官偵查起訴。
    理  由
一、訊據被告乙○○固坦承其向向財政部台灣省北區國稅局瑞芳稽徵所申領贈與稅不
    計入贈與總額證明書，再向金鼎公司領取附表一、附表二所示之股票之事實，惟
    矢口否認有行使偽造文書及詐欺取財之犯行，辯稱：登記在其妻甲○○名義之股
    票皆係其出資購買，因怕加拿大政府查稅，故將其妻名下股票辦理移轉，事前有
    經其妻同意。縱未得其妻同意，因股票為被告所有，只是終止信託關係，亦無生
    任何之損害，不符偽造文書之要件云云。然查被告未經告訴人甲○○之允許或授
    權，先後盜用其之印章，向財政部台灣省北區國稅局瑞芳稽徵所申領贈與稅不計
    入贈與總額證明書，並向金鼎公司領取附表一、附表二所示之股票，業據告訴人
    指訴甚詳，復有財政部台灣省北區國稅局瑞芳稽徵所函一份、贈與稅申報書、贈
    與稅契約書、贈與稅不計入贈與總額證明書均影本各二份、領取股票委託書影本
    二份、存券領回申請書三十份、土地銀行、台灣中小企業行、中國信託商業銀行
    、日日春證券存摺等資料在卷可資佐證。再查被告向財政部台灣省北區國稅局瑞
    芳稽徵所申領贈與稅不計入贈與總額證明書，並先後於八十八年十一月二日、八
    十八年十一月十五日向金鼎公司領取附表一、附表二所示之股票之時間，告訴人
    均在國內，此有告訴人之入出境資料在卷可參，告訴人果真同意被告移轉股票，
    何以未在贈與契約書、贈與稅申請書、存券領回申請書及委託書上親自簽名蓋章
    ，而需由被告代筆，且未陪同被告前往辦理，在在有違常情。又證人丙○○於八
    十九年十二月十九日證稱：八十八年九月間，告訴人與其兒子、婆婆到證人家作
    客，席間告訴人婆婆提到股票過戶之事，證人找機會將告訴人拉到旁邊說萬萬不
    可以，告訴人當時就沒有答應，事後證人再問告訴人，告訴人也說沒有答應等語
    ，核與告訴人指稱未同意被告過戶股票之情節相符。至證人丁○○、楊金錦雖證
    稱於聚餐時曾聽到告訴人提及不願當被告股票人頭戶，要求將股票移轉云云，惟
    證人丁○○所稱用餐時間為八十八年九月下旬（見九十年四月九日訊問筆錄），
    證人楊金錦卻稱八十八年七月中旬（見九十年四月九日訊問筆錄），兩證人證詞
    顯然矛盾，且證人丁○○為被告之親大嫂，證人楊金錦為被告之母親，渠等證詞
    不無迴護被告之嫌，自不足採信。再參諸「被告與告訴人於八十六年間商議移民
    加拿大，嗣由告訴人攜子先行前往加拿大定居，於告訴人定居加拿大之兩年間，
    被告僅偶赴加探視，雖經告訴人一再要求被告赴加團聚，均遭被告以留台賺錢為
    由拒絕，被告此舉已傷夫妻互信之情。甚者於八十七年間，告訴人發現有不詳女
    子以被告配偶之身份在私人飯店辦卡，因而懷疑被告有婚外情」等事實，業經本
    院於八十九年度婚字第四三九號判決中認定屬實，有該判決附卷可稽（見本院八
    十九年度婚字第四三九號判決第十二至十三頁）。告訴人懷疑被告有婚外情後，
    隨即於八十八年四月間將系爭股票轉至金鼎公司進行交易，並私下更換印鑑，衡
    情告訴人與被告業已感情失和，而系爭股票為告訴人名下之主要財產，告訴人豈
    會同意將股票移轉過戶被告名下。再者八十八年十一月二十二日晚上十一時許，
    告訴人與被告發生爭吵，被告對告訴人以雙手自背後強行抱住告訴人由二樓房間
    行經樓梯並架往一樓樓梯口，經告訴人於當晚向派出所提出告訴，被告因犯強制
    罪，被判處拘役三十日，亦有本院八十九年度易字第七八二號刑事判決影本在卷
    可稽。衡諸常情，告訴人於八十八年十一月二十二日遭被告暴力侵害並向警察機
    關告訴，豈會同意被告於次日辦理股票移轉事情？又查夫妻未以契約訂立夫妻財
    產制者，以聯合財產制為其夫妻財產制，聯合財產中，夫或妻於結婚時所有之財
    產，及婚姻關係存續中取得之財產，為夫或妻之原有財產，各保有其所有權，民
    法第一千零零五條及一千零十七條分別定有明文。被告與告訴人於八十年間結婚
    ，系爭股票係在婚姻關係存續中取得之財產，既登記為告訴人所有，其所有權人
    係告訴人，有戶名甲○○之金鼎公司證券存摺影本在卷可稽。又被告提出之資金
    往來明細記載（偵卷第五十三頁），被告匯入告訴人股票存款帳戶第一筆款項為
    八十三年八月二十二日，而告訴人買賣股票存摺記錄及存款帳戶之記載，係自八
    十三年一月開戶，於八十三年六月二十八日為第一次買進股票，在被告匯入第一
    筆款項前已有存款一百九十二萬一千九百二十元（參偵查卷第七二、八二頁），
    足見購買系爭股票之資金並非皆為被告所出資。至被告曾有多次匯款予告訴人帳
    戶內，匯款關係或借貸，或贈與，或供家用、或共同出資，均有可能，或可證明
    告訴人購買股票資金部分來自於被告，惟不足以證明系爭股票皆係被告所有而信
    託登記在告訴人名下。況民法上所謂信託關係，不僅應有信託之行為、目的及內
    容，且更應有當事人之意思表示，如有終止，亦須向他方為終止之意思表示，始
    足當之。被告並未提出確切證據，證明其與告訴人間就系爭股票有信託關係存在
    之事實。綜上所述，被告上開辯解，顯係卸責之詞，不足採信，本件事證明確，
    被告犯行堪以認定。因本案事證明確，被告請求傳訊證人方麗惠、及向中國信託
    商業銀行調取支票存入紀錄、現金存入單，核無必要，併予敘明。
二、核被告盜用告訴人之印章，蓋在贈與稅申報書及贈與契約書上，並偽造告訴人之
    署押，向財政部台灣省北區國稅局瑞芳稽徵所申請核發不實之贈與稅不計入贈與
    總額證明書，再盜用告訴人之印章，蓋在存券領回申請書及股票領回委託書上，
    並偽造告訴人之署押，向金鼎公司領取附表一及附表二所示之股票，使金鼎公司
    人員陷於錯誤，而交付股票，足生損害於甲○○、金鼎公司及稅捐稽徵機關對於
    稅籍管理之正確性等行為，係犯刑法第二百十六條、第二百十條之行使偽造文書
    罪、三百三十九條第一項之詐欺取財罪。被告偽造之「甲○○」署押、盜用「甲○○」印文係偽造私文書之階段行為，均不另論罪，被告偽造私文書進而行使，
    偽造私文書之低度行為為行使偽造私文書之高度行為所吸收，亦不另論罪。被告
    多次行使偽造私文書及詐欺犯行，時間緊接，犯罪構成要件相同，顯係基於概括
  犯意為之，均論以連續犯之一罪，並加重其刑。被告所犯行使偽造私文書罪及詐
    欺取財罪間，有方法結果之牽連關係，應從一重之行使偽造私文書罪處斷。爰審
    酌被告為被害人之夫，因夫妻感情不睦而犯罪，被告犯罪後迄未與被害人達成民
    事和解等一切情狀，量處如主文所示之刑。又被告前未曾受有期徒刑以上刑之宣
    告，此有台灣士林地方法院檢察署刑案資料查註紀錄表及台灣高等法院被告全國
    前案紀錄表各一份在卷可參，被告因短於思慮，初罹刑典，經此刑之宣告後，當
    知所警惕，信無再犯之虞，本院認前開對其所宣告之刑，以暫不執行為適當，爰
    併予宣告緩刑三年，以啟自新。
三、在贈與稅申報書上偽造之「甲○○」署押肆枚、在贈與契約書上偽造之「甲○○
    」署押肆枚、在股票領回委託書上偽造之「甲○○」署押貳枚及在存券領回申請
    書上偽造之「甲○○」之署押參拾枚，均係被告偽造之署押，雖未扣案，但不能
    證明已滅失，依刑法第二百十九條規定宣告沒收。至盜用告訴人真印章，蓋在上
    開文書之印文，並非偽造之印文，不予宣告沒收。
四、公訴意旨略以：被告乙○○竟基於概括犯意，先於八十八年十月三十日偽造甲○○贈與台灣化學纖維股份有限公司等公司之股票，予乙○○之不實贈與稅申報書
    及贈與契約書等私文書各一份，持向財政部台灣省北區國稅局瑞芳稽徵所行使，
    致使財政部台灣省北區國稅局瑞芳稽徵所承辦人員該項業務人公務員，據以核發
    不實之贈與稅不計入贈與總額證明書。復於八十八年十一月二十三日，承上揭偽
    造文書之犯意，以同一手法，偽造甲○○贈與台南紡織纖維股份有限公司等公司
    之股票，予乙○○之不實贈與稅申報書及贈與契約書等私文書各一份，持向財政
    部台灣省北區國稅局瑞芳稽徵所行使，致使財政部台灣省北區國稅局瑞芳稽徵所
    承辦人員該項業務之公務員，據以核發不實之贈與稅不計入贈與總額證明書。因
    認被告涉犯刑法第二百十四條之行使公務員登載不實之文書罪嫌。惟訊據被告堅
    決否認有上開犯行，辯稱：伊向瑞芳稽徵所所為之贈與申報並非不實，瑞芳稽徵
    所對於被告之申報有審查義務，被告自不構成使公務員登載不實之罪責等語。查
    刑法第二百十四條所謂使公務員登載不實事項於公文書罪，須一經他人之聲明或
    申報，公務員即有登載之義務，並依其所為之聲明或申報予以登載，而屬不實之
    事項者，始足構成，若其所為之聲明或申報，公務員尚須為實質之審查，以判斷
    其真實與否，始得為一定之記載，即非本罪所稱之使公務員登載不實（參照最高
    法院七十三年度台上字第一七一Ｏ號判例）。被告以不實贈與稅申報書及偽造之
    偽造之贈與契約書提出稅務機關，不過以此提供有利於己之資料，至採信與否，
    尚有待稅務機關之實質之審查，此觀諸遺產稅法第二十九條規定：「稽徵機關應
    於接到遺產稅或贈與稅申報書表之日起二個月內，辦理調查與估價，決定應納稅
    額，繕發納稅通知書，通知納稅義務人繳納；：」，同法第三十九條規定：「稽
    徵機關進行調查，如發現納稅義務人有第四十六條所稱故意以詐欺或不正當之方
    法逃漏遺產稅或贈與稅時，得敘明事由，申請當地司法機關，實施搜索，扣押或
    其他強制處分。」自明，殊不能將之與「使公務員登載不實」同視。因之此部分
    之行為核與刑法第二百十四條之使公務員登載不實罪之構成要件不該當。因檢察
    官就此部分與前開有罪部分按牽連犯之裁判上一罪關係起訴，故此部分不另為無
    罪之諭知。
據上論斷，應依刑事訴訟法第二百九十九條第一項前段，刑法第五十六條、第二百十
六條、第二百十條、第三百三十九條第一項、第五十五條、第七十四條第一款、第二
百十九條，罰金罰鍰提高標準條例第一條前段，判決如主文。
本案經檢察官江林達到庭執行職務
中      華      民      國      九十      年      十    月    十六     日
                                  臺灣士林地方法院刑事第四庭
                                          法  官
右正本證明與原本無異。
如不服本判決，應於判決送達後十日內，向本院提出上訴狀。
                                          書記官
中      華      民      國      九十      年      十    月    十六    日
附表一：
一、台灣化學纖維股份有限公司股票一四六四二股。
二、聯華電子股份有限公司股票五九三四Ｏ股。
三、致福電子股份有限公司股票二五二ＯＯ股。
四、旺宏電子股份有限公司股票一三四二Ｏ股。
五、順德工業股份有限公司股票一四三七五股。
六、敬鵬工業股份有限公司股票一四五五七股。
七、華南商業銀行股份有限公司股票二一七八Ｏ股。
八、中華信託開發股份有限公司股票七五ＯＯ六股。
九、國泰人壽股份有限公司股票一一一四八五股。
附表二：
一、中國國際商業銀行股份有限公司股票三三九六四股。
二、台南紡織纖維股份有限公司股票六六八八九股。
三、中國化學股份有限公司股票一ＯＯＯＯ股。
四、力捷電腦股份有限公司股票一五八一八股。
五、長谷建設股份有限公司股票二三ＯＯＯ股。
六、大榮貨運股份有限公司股票五八九七股。
七、彰化商業銀行股份有限公司股票一Ｏ七八Ｏ股。
八、台灣工礦股份有限公司股票六四三五股。
九、聯昌電子股份有限公司股票一三八五八股。


司法院資訊處製作；財團法人民間司法改革基金會備份。
